臺灣高等法院刑事裁定
111年度毒抗字第982號
抗  告  人
即  被  告  林信義




上列抗告人即被告因聲請施以強制戒治案件，不服臺灣宜蘭地方
法院中華民國111年10月11日裁定（111年度毒聲字第225號），
提起抗告，本院裁定如下：
    主  文
抗告駁回。 
    理  由
一、原裁定意旨略以：抗告人即被告林信義（下稱抗告人）前因
    施用第一級毒品案件，經原審以111年度毒聲字第76號裁定
    送宜蘭看守所附設勒戒處所觀察、勒戒後，認有繼續施用毒
    品之傾向等情，有該所民國111年9月27日宜所衛字第111300
    05070號函暨所附有無繼續施用毒品傾向證明書及有無繼續
    施用毒品傾向評估標準紀錄表各1份附卷可稽。爰依毒品危
    害防制條例第20條第2 項後段規定，裁定抗告人令入戒治處
    所施以強制戒治，其期間為6個月以上，至無繼續強制戒治
    之必要為止，但最長不得逾1年等語。
二、抗告意旨略以：抗告人自111年8月28日起接受觀察勒戒，接
    受兩次有無繼續施用毒品之評估。在此觀察勒戒期間，抗告
    人自認表現良好，並無違規紀錄、家庭互動良好。兩次接受
    評估過程，均不足3分鐘，過程草率。評估時人滿為患，無
    法細詢以及實質性臨床實務審查，評估過程明顯濫權以及不
    具正當性。抗告人觀察勒戒期間評估之標準，竟將過去前科
    資料納入分數之計算，而立於不平等之起點，不足三分鐘之
    評估過程，顯有濫權擅斷、個人好惡參與其中。又強制戒治
    屬於強制剝奪人身自由，與刑罰無異，不應完全以戒治單位
    之評估紀錄作為形式審查，且以前科紀錄做為評估基礎，涉
    有歧視、差別待遇之情形，顯有違反一事不二罰之原則，且
    難謂與繼續施用毒品傾向有何關聯。且抗告人觀察勒戒期間
    並無任何戒斷現象，證明書之詳細說明欄亦為空白未見說明
    記載，單憑一紙評估紀錄表據為裁定准予強制戒治，實有失
    公允。另以他案110年度毒抗字第83號裁定案例，供鈞院參
    酌，請依法撤銷原裁定云云。
三、按犯施用第一、二級毒品之罪者，檢察官應聲請法院裁定，
    令被告入勒戒處所觀察、勒戒，其期間不得逾2月；觀察、
    勒戒後，檢察官依據勒戒處所之陳報，認受觀察、勒戒人有
    繼續施用毒品傾向者，檢察官應聲請法院裁定令入戒治處所
    強制戒治，其期間為6個月以上，至無繼續強制戒治之必要
    為止，但最長不得逾1年，毒品危害防制條例第20條第1項、
    第2項後段規定明確。次按有無繼續施用毒品傾向之評估標
    準，並非完全以受勒戒人勒戒後之結果為準，勒戒前之各種
    情況，仍應作為評估之依據。依勒戒處所評分說明手冊規定
    ，係以前科紀錄與行為表現、臨床評估、社會穩定度，三項
    合併計算分數，每一大項皆有靜態因子與動態因子。而「前
    科紀錄與行為表現」係評估毒品犯罪相關司法紀錄、首次毒
    品犯罪年齡、其他犯罪相關紀錄、入所時尿液毒品檢驗、所
    內行為表現等因素；「臨床評估」係評估物質使用行為、合
    法物質濫用、使用方式、使用年數、精神疾病共病（含反社
    會人格）、臨床綜合評估（含病識感、動機、態度、就醫意
    願）等因素；「社會穩定度」則係評估工作、家庭等因素。
    關於有無繼續施用毒品傾向之評估標準，法務部因應毒品危
    害防制條例之修正及109年11月18日最高法院刑事大法庭109
    年度台上大字第3826號裁定意旨，業於110年3月26日以法矯
    字第11006001760號函修正頒布「有無繼續施用毒品傾向評
    估標準紀錄表」、「有無繼續施用毒品傾向評估標準評分說
    明手冊」（下稱新制評估標準），上開評分說明手冊載明判
    定之原則：「受觀察勒戒人入所後，經過2週時間的觀察、
    勒戒，由處所及醫療人員依據其各項紀錄、資料及觀察勒戒
    期間之行為表現，加以評分。在勒戒人入所4至6週後，可再
    做一次評估以做必要之評分修正。每一大項皆有靜態因子與
    動態因子。先以靜態因子分數評分，靜態因子分數總分在60
    分（含）以上為『有繼續施用毒品傾向』；60分以下，與動態
    因子分數相加，如果總分在60分（含）以上，為『有繼續施
    用毒品傾向』」。又評估標準紀錄表及說明手冊中「前科紀
    錄與行為表現」之第1題及第3題之計分方式修正如下（餘無
    修正）：㈠第1項「毒品犯罪相關司法紀錄」：計分方式修正
    為每筆（次）5分，總分上限為10分；㈡第3項「其他犯罪相
    關紀錄」：計分方式修正為每筆（次）2分，總分上限為10
    分，對受評估人而言更為有利。是被告有無「繼續施用毒品
    傾向」，係依具體個案之臨床實務及相關事證等情綜合判定
    ，涉及專門醫學，有其相當之專業依據及標準。復衡酌強制
    戒治之目的，係為協助施用毒品者戒斷毒品之心癮及身癮所
    為之一種保安處分類型，而該評估標準係將與判斷有無繼續
    施用傾向之相關因素加以列舉及量化，適用於每一位受觀察
    、勒戒處分之人，具一致性、普遍性、客觀性，以利執法者
    判定受勒戒人有無繼續施用毒品傾向，倘其評估由形式上觀
    察，無擅斷或濫權等明顯不當情事，法院應予尊重。　
四、經查：　
　㈠抗告人因施用第一級毒品案件，經原審法院以111年度毒聲字
    第76號裁定令入勒戒處所觀察、勒戒，於執行觀察、勒戒期
    間，經法務部○○○○○○○○附設勒戒處所評估結果為：⑴前科紀
    錄與行為表現部分合計為35分（毒品犯罪相關司法紀錄「8
    筆」，上限10分、首次毒品犯罪年齡為「20歲以下」計10分
    、其他犯罪相關紀錄「4筆」，計8分、入所時尿液毒品檢驗
    為「一種藥物反應」計5分，上開靜態因子合計為33分；所
    內行為表現為「持續於所內抽菸」，計2分，上開動態因子
    評定為2分）；⑵臨床評估部分合計為31分（「有」多重毒品
    濫用，為海洛因、安非他命，計10分、「有」合法物質濫用
    ，種類：菸、酒、檳榔，計6分、使用方式為「無注射使用
    」計0分、使用年數為「超過1年」計10分，上開靜態因子合
    計為26分；精神疾病共病（含反社會人格）為「無」計0分
    、臨床綜合評估（含病識感、動機、態度、就醫意願）評定
    為「偏重」計5分，上開動態因子合計為5分）；⑶社會穩定
    度部分合計為0分（工作為「全職工作」SPA會館，計0分、
    家人藥物濫用為「無」計0分，上開靜態因子合計為0分；入
    所後家人是否訪視為「有」計0分、出所後是否與家人同住
    則為「是」計0分，上開動態因子合計為0分）。以上⑴至⑶部
    分之總分合計為66分（靜態因子共計59分，動態因子共計7
    分），經評定為「有繼續施用毒品傾向」。有法務部○○○○○○
    ○○附設勒戒處所「有無繼續施用毒品傾向證明書」、「有無
    繼續施用毒品傾向評估標準紀錄表」附卷可憑（見111年度
    毒偵緝字第182號卷）。核上述評估紀錄，除詳列各項靜態
    因子、動態因子之細目外，並定有各項配分、上限等具體標
    準，由醫療人員本於其等專門學識經驗，依臨床實務及相關
    情節，評估抗告人之人格特質、臨床徵候、環境相關因素等
    所為之綜合判斷，非但具有實證依據，且有客觀標準得以評
    比，從形式上觀察，並無擅斷或濫權等明顯不當之情事，自
    得憑以判斷抗告人有無繼續施用毒品之傾向。經核上述各項
    分數之彙算並無錯漏，且已超過法務部所訂頒應評估為有繼
    續施用毒品傾向之分數標準，是原審採為認定抗告人於觀察
    、勒戒後，認有繼續施用毒品傾向之依據，裁定令入戒治處
    所強制戒治，難認有何違法不當。
　㈡抗告人雖執前詞提起抗告，惟查：毒品危害防制條例就初犯
    或3年後再犯施用第一、二級毒品罪者，所採機構內處遇之
    治療方式，為觀察、勒戒及強制戒治，亦即先將行為人送勒
    戒處所，施以短期生理治療及心理復健等處遇，以觀察其能
    否戒除毒癮，若認仍無法戒除，而有繼續施用毒品之傾向者
    ，再令入戒治處所施以強制戒治，性質上為針對行為人將來
    危險所為預防、矯治措施之保安處分，以達教化與治療之目
    的。毒品戒除不易，尤其長期慣用毒品者所生「心癮」，甚
    難完全根除，須長期且持續之治療。關於法務部將受勒戒人
    之「毒品犯罪相關司法紀錄」、「其他犯罪相關紀錄」等做
    為評估有無繼續施用毒品傾向之評分標準之一，或基於司法
    實務或醫學臨床上，具有毒品前科與其他犯罪前科紀錄者，
    有更高接觸毒品之機會，或其等欲藉由毒品作用暫時隔絕現
    實環境之心態，強於未有犯罪前科之人，以致繼續再行施用
    毒品之機率高，因而將受勒戒人之前科紀錄列為評分項目。
    況法務部為因應毒品危害防制條例修法後法律及實務見解之
    變動，邀集衛生福利部及學者專家研議，而於110年3月26日
    公布修訂後之評估標準，就毒品犯罪相關司法紀錄，係每筆
    5分、總分上限10分，另其他犯罪相關紀錄，係每筆2分、總
    分上限10分，以避免就受勒戒人之前科素行過度評價；且觀
    察勒戒或強制戒治等治療處置，係結合醫師及心理諮商等不
    同領域之專業人員參與之保安處分措施，目的除在戒除施用
    毒品者身癮、心癮之措施外，並企圖重新塑造生活紀律，改
    變其病態行為，與刑罰之執行並不相同。是自無抗告意旨所
    稱評估標準難認公正、以其司法前科紀錄作為評估依據與一
    罪不兩罰之精神相牴觸云云等情。至抗告人所稱自認表現良
    好，家人互動良好部分，本為前開評估項目涵蓋，由該評估
    標準紀錄表所載：抗告人所內行為表現之動態因子評定為「
    持續於所內抽菸」，計2分、精神疾病共病（含反社會人格
    ）為「無」計0分、臨床綜合評估（含病識感、動機、態度
    、就醫意願）評定為「偏重」計5分，上開動態因子合計為5
    分）、社會穩定度部分合計為0分，詳如前述，堪認此部分
    已於醫療人員判斷抗告人有無繼續施用毒品傾向時列入考量
    而為整體評估。而「有無繼續施用毒品傾向證明書」之詳細
    說明欄，雖係空白而未載明被告是否仍有戒斷症狀，惟評估
    係經由專業人士以科學驗證方式所完成，且已就臨床綜合評
    估，並詳載於「有無繼續施用毒品傾向評估標準紀錄表」，
    縱無明確載明於此欄位，仍難以此即認定抗告人無繼續施用
    毒品之傾向。另抗告人引用110年度毒抗字第83號裁定，惟
    該他案係以前科紀錄高達146分，所採計之計算標準為修法
    前之規定等情，與本案之情況有別，不能據此認定本案之評
    估標準或執行方式有何不公。
　㈢綜上所述，原裁定依憑該勒戒處所依個案之臨床實務及具體
    事證之綜合評分及判定抗告人為「有繼續施用毒品傾向」結
    果，據以認定檢察官之聲請為正當，裁定抗告人令入戒治處
    所施以強制戒治，其期間為6個月以上，至無繼續強制戒治
    之必要為止，但最長不得逾1年，經核並無違誤。抗告意旨
    徒以前詞指摘原裁定不當，請求撤銷原裁定，為無理由，應
    予駁回。　
五、據上論斷，應依刑事訴訟法第412 條，裁定如主文。
中　　華　　民　　國　　111 　年　　11　　月　　29　　日
                  刑事第二十庭  審判長法　官  吳淑惠
                                      法　官  吳祚丞
                                      法　官  王惟琪
以上正本證明與原本無異。
不得再抗告。
                                      書記官  戴廷奇
中　　華　　民　　國　　111 　年　　11　　月　　29　　日